臺灣板橋地方法院民事判決　　　　　　　　　　　　九十三年度訴字第一五二０號
　　原　　　告　甲○○○
　　訴訟代理人　陳正旻律師
　　被　　　告　丁○○
右當事人間請求分配表異議之訴事件，經本院於民國九十三年十二月七日言詞辯論終
結，判決如左：
    主    文
本院九十三年度執字第七四○○號清償債務強制執行事件，於民國九十三年八月十六
日所定分配表，對被告票款債權所分配新台幣玖拾萬伍仟參佰零捌元之金額，應予剔
除。
訴訟費用由被告負擔。
    事實及理由
一、原告主張：被告與債務人丙○○間並無借貸關係存在，詎被告竟主張丙○○向其
    借貸一百五十萬元，並簽發本票八張交付被告，嗣因借款未還，經被告向鈞院聲
    請對本票准予強制執行裁定後，持該本票裁定確定證明書向鈞院九十三年度執字
    第七四○○號強制執行事件聲請參與分配，鈞院執行處乃依被告之陳報，製作分
    配表分配九十萬五千三百零八元予被告，惟該債權係屬虛偽，其債權應不存在，
    不得列入分配，該分配表所列分配予被告之債權額度顯有錯誤。爰依強制執行法
    第四十一條第一項前段規定，提起分配表異議之訴，請求判決鈞院九十三年度執
    字第七四○○號強制執行事件分配表所列，分配予被告九萬零五千三百零八元之
    金額，應自分配表剔除，不得列入分配等語。
二、被告則以：緣訴外人乙○○（即債務人丙○○之子）以丙○○投資需金錢週轉為
    由，央求被告出錢資助，被告先後借與丙○○之款項合計一百五十萬元，屢經催
    討，分文未還。嗣後經雙方協議，丙○○承諾自民國九十一年十月五日起，分八
    期按月攤還欠款，其中除九十二年四月五日還款十萬元外，其餘各期均為二十萬
    元，並親筆書立系爭本票八紙交予被告收執，惟丙○○迄今未依約償付，被告又
    以存證信函催告，丙○○仍置之不理，被告爰依法聲請本票裁定，取得強制執行
    名義，以保債權，豈料丙○○所有之不動產突遭原告查封，被告為免日後求償無
    門，遂依法聲請參與分配，經鈞院九十三年度執字第七四○○號強制執行事件分
    配表，又票據係屬無因證券，被告就給付原因不負舉證之責，原告如主張系爭本
    票係屬偽造，應負舉證責任，鈞院民事執行處將該債權列入分配表優先分配受償
    並無違誤等語置辯。
三、兩造不爭執之部分：
    兩造對於被告持債務人丙○○簽發之本票八紙，票面金額共計一百五十萬元，向
    本院聲請對本票准許強制執行，經本院於九十三年四月二十九日以九十三年度票
    字第三六○三號裁定准予強制執行，並於同年四月二十九日確定，嗣被告即持該
    裁定確定證明書向本院九十三年度執字第七四○○號清償債務強制執行事件聲請
    參與分配，經本院民事執行處於九十三年八月十六日作成分配表，被告票款債權
    分配新台幣九十萬五千三百零八元之事實，均不爭執，堪信為真實。
四、兩造之爭點及本院之判斷：
    原告主張被告聲請對於丙○○簽發之本票八張向鈞院聲請裁定准予強制執行後，
    而持該本票裁定確定證明書向鈞院九十三年度執字第七四○○號強制執行事件聲
    請參與分配，鈞院執行處乃依被告之陳報，分配九十萬五千三百零八元予被告，
    惟被告與債務人丙○○間並無借貸關係存在，被告主張與丙○○有借貸關係，應
    就借貸之合意及交付款項之事實負舉證責任，乃被告未能舉證證明，其主張丙○
    ○積欠其借貸款項，聲請參與分配，即無理由，鈞院該分配表所列分配予被告之
    債權額九十萬五七三百零八元顯有錯誤，應予剔除等情，已據原告提出本院九十
    三年度執字第七四○○號分配表、聲請調解筆錄各一份，並聲請傳訊證人丙○○
    、丁○○為證。被告則為否認，辯稱本件係因債務人丙○○之子乙○○以丙○○
    投資需金錢週轉為由，向伊借貸款項合計一百五十萬元，屢經催討，分文未還。
    嗣由丙○○承諾簽立系爭本票八紙交予被告，惟丙○○迄今未依約償付，被告爰
    依法聲請本票裁定，取得強制執行名義，並聲請參與分配，自屬依法有據；且票
    據係屬無因證券，被告就給付原因不負舉證之責，原告如主張系爭本票係屬偽造
    ，應負舉證責任等語置辯。是本件之爭點在於：（一）被告對於債務人丙○○之
    一百五十萬元債權，是否存在？（二）原告主張本院九十三年度執字第七四○○
    號清償債務強制執行事件之分配表，對被告票款債權所分配九十萬五千三百零八
    元之金額，應予剔除，不得列入分配，是否有理由？茲分述如下：
（一）被告對於債務人丙○○之一百五十萬元債權，並不存在：
  １、按當事人主張有利於己之事實者，就事實應負舉證之責任，民事訴訟法第二百
      七十七條前段定有明文。惟主張消極之事實而在客觀上無法積極舉證者，其舉
      證責任移轉於他方當事人，此為舉證責任分配原則之一，最高法院五十八年度
      台上字第二九一八號著有判決可資參照。又如當事人主張有金錢借貸關係存在
      ，須就其發生所須具備之特別要件即金錢之交付與借貸意思表示相互一致，負
      舉證責任。而交付金錢之原因多端，或為買賣，或為贈與，或因其他之法律關
      係而為交付，非謂一有金錢之交付，即得推論授受金錢之雙方當然為消費借貸
      關係。若僅證明有金錢之交付，未證明借貸意思表示互相一致者，尚不能認有
      金錢借貸關係存在，最高法院九十二年度台上字第五五七號、九十三年度台上
      字第一九號亦著有判決可參。
  ２、原告主張被告對於債務人丙○○之一百五十萬元債權並不存在，此項消極之事
      實在客觀上無法積極舉證，依上開說明，其舉證責任移轉於他方當事人。被告
      雖提出本票八張、本院九十三年度票字第三六○三號裁定、確定證明書、存證
      信函為證，並請求傳訊證人乙○○、許吳阿桃、余秀桂。然查：被告辯稱係丙
      ○○缺錢週轉，由乙○○向伊陸續借貸，自九十年開始陸續借錢給丙○○，共
      計一百五十萬元，並未事先言明利息及返還之日期，借款有時交給乙○○，有
      時交給丙○○，均尚未還過錢等語（見九十三年十月十二日及十一月四日言詞
      辯論筆錄），惟證人乙○○到庭證稱：「（丙○○與被告他們二人是否有借貸
      關係？﹞有的，我父親向被告借的，借壹佰伍拾萬元，就在兩、三年前。」「
      （如何借？）當時缺錢，是現金給付，分很多次，時間我忘了，當時我父親跟
      他說，做生意要現金，我父親就拜託我要朋友借看看，所以我就向被告借。」
      「（是否有約定如何還款？）就是有錢的話，就多多少少還。」「（在何處交
      付借款？）被告交給我，我再交給我父親，有時候我去他家裡，有時候在新莊
      中正路。」「期間我們也有還錢，就是三至五萬。」，「（兩、三年前借錢是
      指何時？）就是九十一年初」等語（見九十三年十一月四日言詞辯論筆錄），
      其二人就開始借貸之日期、借款交付之對象及期間有無還錢之陳述，顯不一致
      ；且被告陳稱借款第一次是三十萬元，其他是十萬元或二十萬元，我所借給他
      的錢，是我戶頭上，或是生意賺得等語，證人乙○○亦證稱借款有時候十萬元
      ，有時候二十萬元等語（見九十三年十月十二日及十一月四日言詞辯論筆錄）
      ，然由被告提出其所有之台北國際商業銀行存摺觀之，並無十萬、二十萬或三
      十萬元之取款，有該存摺內頁附卷可供比對；而被告提出之存證信函，亦僅能
      證明被告有向丙○○催告還錢而已，然並不能證明雙方確有消費借貸之合意，
      及被告確有交付借款之事實，顯見被告對於其與債務人丙○○之借貸關係，並
      未能舉證以實其說，所辯丙○○向其借貸一百五十萬元，尚未清償，其對丙○
      ○有一百五十萬元之債權存在云云，並無證據足資證明，自不足採信。
  ３、被告另辯稱伊就系爭八張本票依法聲請本票裁定，取得強制執行名義，並聲請
      參與分配，自屬依法有據；且票據係屬無因證券，被告就給付原因不負舉證之
      責，原告如主張系爭本票係屬偽造，應負舉證責任云云，然查：本票准許強制
      執行之裁定，屬非訟事件，僅就其形式審查，並未就其權利為實質之審理，故
      屬無實體上確定力之執行名義。且「本票為無因證券，不能僅以面票之簽發及
      交付，證明有借貸之事實。」最高法院八十二年度台上字第一○六一號判決可
      資參照。蓋交付票據之原因甚多，或為贈與、或為買賣、或為確保當事人間已
      存在之法律關係、或為消滅已存在之法律關係，非僅囿於金錢借貸一端而已，
      故除別有證據外，僅為本票之簽發、授受或轉讓，自不足以證明其原因事實，
      故被告仍應就消費借貸之合意及借款之交付，負舉證之責。又被告辯稱其提出
      之八張本票，係丙○○為清償一百五十萬元之借款，而親自簽發交付予伊云云
      ，然卷附新莊市公所服務中心之聲請調解筆錄上「丙○○」簽名，證人乙○○
      證稱該調解筆錄上之簽名係丙○○之親簽無訛（見本院九十三年十一月四日言
      詞辯論筆錄），經與本票上之「丙○○」簽名相互比對，其筆序、筆順、筆勢
      ，均不相同，有該本票及聲請調解筆錄在卷可資比對；另被告辯稱該本票係丙
      ○○在代書余秀桂事務所親自簽立，所有的字都是丙○○寫的云云（見本院九
      十三年十月十二日言詞辯論筆錄及九十三年十月二十五日答辯狀），惟證人乙
      ○○到庭經本院請其書寫其住址「台北縣新莊市○○街六五巷九弄三號三樓」
      十次，經與本票上之發票人地址所書寫之「台北縣新莊市○○街六五巷九弄三
      號三樓」之筆跡核對結果，其筆跡相同，顯為乙○○所書寫，故被告辯稱係丙
      ○○親自簽名，所有的字都是丙○○所書寫云云，顯係不實。被告辯稱系爭本
      票八張，係丙○○向伊借款一百五十萬元未還，而親自簽發交付予伊云云，不
      足採信。
  ４、本件被告未能舉證證明其與丙○○間確有一百五十萬元之借貸關係存在，從而
      ，原告主張被告對於債務人丙○○一百五十萬元之債權不存在，堪信為真。
（二）本院九十三年度執字第七四○○號清償債務強制執行事件之分配表，對被告票
      款債權所分配九十萬五千三百零八元之金額，應予剔除：
      被告對於債務人丙○○一百五十萬元之債權既不存在，則被告以丙○○簽發之
      本票八張向本院聲請裁定准予強制執行後，而持該本票裁定確定證明書向本院
      民事執行處九十三年度執字第七四○○號強制執行事件聲請參與分配，本院執
      行處依被告之陳報，分配九十萬五千三百零八元予被告，即有違誤，應予剔除
      。原告主張本院九十三年度執字第七四○○號清償債務強制執行事件之分配表
      ，對被告票款債權所分配九十萬五千三百零八元之金額，應予剔除，不得列入
      分配，為有理由。
五、綜上所述，原告依強制執行法第四十一條第一項前段規定，起訴主張本院九十三
    年度執字第七四○○號清償債務強制執行事件之分配表，對被告票款債權所分配
    九十萬五千三百零八元之金額，顯有違誤，應予剔除，不得列入分配，為有理由
    ，應予准許，爰依法判決如主文所示。
六、本件事證已臻明確，兩造其餘攻擊防禦方法及未經援用之證據，核與判決結果不
    生影響，另原告聲請傳訊證人丙○○及被告聲請傳訊證人許吳阿桃、余秀桂亦均
    無必要，併此敘明。
七、結論：原告之訴為有理由，依民事訴訟法第七十八條，判決如主文。
中　　　華　　　民　　　國　　九十三　　年　　 十二 　　月　　二十八　　日
                                臺灣板橋地方法院民事第二庭
                                    法  官  林錫凱
右為正本係照原本作成
如對本判決上訴，須於判決送達後廿日內向本院提出上訴狀
中　　　華　　　民　　　國　　九十三　　年　　 十二 　　月　　二十九　　日
                                    書記官  許清琳
